臺灣臺中地方法院民事判決　　　　　　　94年度訴字第2175號
原　　　告　峻榮交通事業有限公司
法定代理人　丙○○
訴訟代理人　乙○○
被　　　告　台承汽車股份有限公司
法定代理人　戊○○
兼訴訟代理
人　　　　　甲○○
當事人間請求損害賠償事件，本院於民國94年11月16日言詞辯論
終結，判決如下：
    主    　文
原告之訴及假執行之聲請均駁回。
訴訟費用由原告負擔。
    事實及理由
壹、按訴狀送達後，原告不得將原訴變更或追加他訴。但請求之
    基礎事實同一者及不甚礙被告之防禦及訴訟之終結者，不在
    此限，民事訴訟法第255條第1項第2款、第7款定有明文。查
　  本件原告起訴係依不當得利之法律關係，請求被告台承汽車
    股份有限公司（以下簡稱台承公司）給付原告新台幣（下同
    ）350萬元及自起訴狀繕本送達翌日起至清償日止，按年息
    百分之5計算之利息，嗣於第一次言詞辯論期日，即變更依
    侵權行為之法律關係，其後並追加被告甲○○，請求被告連
    帶給付原告350萬元，暨自聲明（請）既準備書狀（一）繕
    本送達翌日（即94年10月28日）起至清償日止，按年息百分
    之5計算之利息，其所為上開訴之變更及追加，其基礎事實
    同一，亦不甚礙被告之防禦，應許原告為上開訴訟標的之變
    更及被告之追加，合先敘明。
貳、原告起訴主張：
  一、緣本件訴外人林冠良因受限於汽車運輸業審核細則及管理
      規則之相關規定，禁止個人從事運輸業，故於買車時選擇
      靠行在原告公司，並欲將車登記在原告名下，而由原告出
      名代林冠良貸款購車，嗣購車完成後，始由林冠良與原告
      簽訂靠行契約，成立類似信託關係，由林冠良分期清償貸
      款。是以原告於民國94年6月10日代林冠良向訴外人合迪
      股份有限公司（以下簡稱合迪公司）貸款新臺幣（下同）
      350萬元，向被告台承公司訂購曳引車（廠牌：2005MAN、
      型式：TGA26.460，以下簡稱系爭車輛）乙輛，同時並授
      權合迪公司逕將買賣價金匯款予被告台承公司，復於原告
      與合迪公司簽訂之買賣合約書（實則為貸款契約）中，由
      林冠良當連帶保證人及標的物保管使用人，且由林冠良開
      支票予合迪公司按期兌現，原告則於林冠良開立之支票上
      背書。嗣合迪公司貸款審查完畢後，於同年6月16日即依
      約逕匯款予被告台承公司無誤，且於匯款完後，旋即由合
      迪公司承辦人員丁○○電詢被告台承公司承辦人被告甲○
      ○經理，是否有收到款項，並向其詢問進一步交車事宜（
      包括車籍文件資料、開立發票等），惟被告甲○○竟答以
      已將上開車籍資料、發票等資料交付林冠良，所開立發票
      之買受人為訴外人巨磊企業社而非原告。
  二、依民間車輛買賣公司、貸款公司、貨運行（交通公司）對
      於類似此交易均知之甚稔，應係為常態。被告台承公司與
      合迪公司自往迄今業有多次買賣交易行為。惟審類此靠行
      汽車買賣慣例，買受人於給付價金後，出賣人即應與付款
      人（此指貸款公司）詳細核對相關資料，並查核所開立發
      票是否與實際貸款人（車輛登記名義人）同一，始符合稅
      法規定及保障買受人及貸款公司之權益，因貸款公司尚必
      須備齊上開資料至監理辦理動產擔保交易相關設定，一來
      足以保護買受人及貸款公司權益，二來避免被有心人士惡
      意詐欺，此程序對經銷商內部控管而言，亦不致造成挪用
      公款之情事；出賣人應要求買受人出示貸款契約文件，誠
      實核對相關貸款文件資料始能確認車籍資料應交付予何人
      ，發票才不會誤開，整件買賣交易才能確保，此應為常理
      之情。然本件系爭買賣，被告甲○○並未踐行核對相關資
      料的動作，且其明知靠行之林冠良不能實際購買系爭車輛
      ，必有被靠行之公司出名購買，然被告甲○○未能謹慎處
      理，致原告未能順利取得系爭車輛，而巨磊企業社業因善
      意受讓制度取得系爭車輛所有權，致原告無故損失350萬
      元。
  三、綜上，被告甲○○原應遵守交易慣例，與原告或合迪公司
      核對資料履行交車義務，使原告取得系爭車輛所有權，今
      因被告甲○○之過失，未盡善良管理人注意義務，違反民
      法債編買賣章所定法律之保護他人之法律，致原告受有不
      能取得系爭車輛或損失買賣價金350萬元之損害，且被告
      甲○○之過失行為與原告之損害有相當因果關係，被告甲
      ○○有上開侵權行為，其為被告台承公司之經理，亦為公
      司負責人，原告自得依民法第28條、第184條第2項前段及
      公司法第23條第2項規定之侵權行為之法律關係，請求被
      告連帶賠償等語。
　四、並聲明：
　（一）被告等應連帶給付原告350萬元，暨自聲明（請）暨準
        備書狀（一）繕本送達翌日（即94年10月28日）起至清
        償日止，按年息百分之5計算之利息。
  （二）原告願供擔保，請准宣告假執行。
參、被告抗辯：
  一、林冠良於94年6月7日以其本人名義向被告台承公司訂購系
      爭曳引車乙輛，約定價金為388萬元，林冠良並當場交付
      承辦人即經理被告甲○○8萬元訂金，另向被告甲○○表
      示價金中之30萬元開立支票，而其餘350萬元欲以貸款方
      式付清，惟林冠良向表示尚未決定要靠行在那一家公司，
      並未說明將靠行於原告名下。嗣於94年6月16日上午10 時
      許，合迪公司之承辦人員丁○○曾打電話告知被告甲○○
      將於是日將林冠良之貸款匯予被告台承公司，復於當日中
      午，被告甲○○即知悉已收到合迪公司匯款，不久林冠良
      即打電話與被告甲○○確認合迪公司已匯款後，即於下午
      二時半左右前往取車，並開立全額合計494,000元（內含
      尾款300,000元及營業稅194,000元）之支票乙紙予被告台
      承公司，並表明該車欲靠行在自用公司，並攜同巨磊企業
      社之大小章及營利事業登記證，並同時簽立巨磊企業社之
      訂購書，因而被告甲○○即以巨磊企業社為買受人開立發
      票，並將該車及車籍資料、發票均交付林冠良。
  二、被告甲○○係於交車之後經合迪公司之告知，始知林冠良
      原本係要靠行於原告，且事後被告甲○○始知林冠良於94
      年6月16日即以巨磊企業社之名義領用車牌，並向訴外人
      茂豐公司辦理貸款，其後上開林冠良交付被告台承公司之
      支票於94年6月30日遭退票，被告因而發現被騙，並受有
      上開票面金額494,000元支票退票之損失。因林冠良歷次
      與被告甲○○接洽時均係由訴外人張根鐘陪同，被告並已
      對林冠良及張根鍾提起詐欺告訴。
  三、依汽車貸款交易之一般作業流程，車輛先以交通公司名義
      領牌完成後，再由貸款公司開立等同金額以上之發票並連
      同實際車主及保證人等共同簽訂「動產擔保交易設定書」
      ，送交監理單位辦理設定，而貸款文件之符合與否應由貸
      款公司審核而非被告。再者，車輛名義管理人即交通公司
      因每月均有收取靠行費（信託管理費）、保險費及協助貸
      款所獲得之介紹佣金，自應善盡輔導協助之責。然原告知
      悉林冠良向被告台承公司訂購車輛後，未盡管理人之責，
      未曾與被告台承公司聯絡交車事宜，且林冠良迄取車時止
      均未告知已靠行於原告，而合迪公司之承辦人丁○○與被
      告聯絡時，也未曾提及靠行於原告乙情，是以被告於收到
      全部價金後，依車主即訴外人林冠良意願交付證件，自屬
      當然之理。
  四、並聲明：駁回原告之訴及假執行之聲請；如受不利之判決
      ，願供擔保免為假執行。
肆、兩造不爭執之事實：
　一、林冠良前曾於94年6月7日自行與被告台承公司簽立訂購契
      約書，購買系爭車輛。
　二、原告以其名義代林冠良向合迪公司貸款350萬元以為購買
      系爭車輛之價金之一部分，並由林冠良擔任原告與合迪公
      司間所訂立「買賣合約書」（實際上為貸款契約書）之連
      帶保證人，該買賣合約書上並記載乙方標的物保管使用人
      為林冠良，且由林冠良開立合計350萬元之支票交付與合
      迪公司，原告公司並在林冠良簽發之上開支票上為背書。
  三、原告曾與合迪公司簽立撥款確認書，由合迪公司直接將貸
      款350萬元匯予被告台承公司。
　四、被告台承公司於94年6月16日收受訴外人合迪公司之匯款3
      50萬元，被告甲○○於當日下午將系爭車輛交付予林冠良
      ，且將該筆交易發票之買受人開立為巨磊企業社，將系爭
      車輛之發票及車籍資料等同時交付予林冠良。
伍、本院之判斷：
  一、按違反保護他人之法律，致生損害於他人者，負賠償責任
      。但能證明其行為無過失者，不在此限。民法第184條第2
      項定有明文。本件爭執所在，即在被告甲○○處理系爭車
      輛之買賣業務，是否有違反保護他人之法律，致原告受有
      損害？原告依侵權行為之法律關係請求被告連帶賠償有無
      理由？
  二、經查，原告於本件起訴之初雖主張請合迪公司找被告公司
      表明合迪公司係代理原告向被告購買系爭車輛云云，惟被
      告否認有上開事實存在，抗辯：係林冠良向被告台承公司
      購買系爭車輛，原告或合迪公司與被告台承公司間均無買
      賣契約存在，原告或合迪公司亦未曾向被告表示欲購買系
      爭車輛等語，原告嗣亦自認如前開不爭執之事實一、二、
      三所示之事實，且原告並未舉證證明原告或合迪公司有向
      被告台承公司表明原告欲購車之事實，是本件系爭車輛之
      買賣契約法律關係存在於林冠良與被告台承公司之間，而
      林冠良另向原告表示欲與原告訂立系爭車輛之靠行契約，
      因而先由原告出名為林冠良向合迪公司借款350萬元，再
      由合迪公司將該350萬元逕匯被告台承公司帳戶，以為給
      付系爭車輛之價金，是原告或合迪公司與被告台承公司間
      確無買賣契約之法律關係存在，應可認定，被告上開所辯
      為可採信。原告前開主張，即無可採。
  三、其次，原告主張被告甲○○違反保護他人之法律，致原告
      受有損害，無非係主張被告甲○○明知林冠良購買上開車
      輛係欲靠行於原告，且由原告以其名義向合迪公司貸款用
      以給付車款，則被告甲○○於交車時，應將該350萬元車
      款之發票之買受人開立為原告名義，並將發票及車籍資料
      交付原告或合迪公司人員，使原告得以將系爭車輛登記為
      原告名義，惟被告甲○○竟將發票買受人開立為巨磊企業
      社，並將發票及車籍資料交予林冠良，致原告受有不能取
      得系爭車輛或損失350萬元之損害云云。然被告抗辯：被
      告甲○○迄交車之後始知悉林冠良欲將系爭車輛靠行於原
      告，且林冠良於交車時攜同巨磊企業社之大、小章、營利
      事業登記證前來，自稱欲靠行於巨磊企業社，並要求發票
      之買受人開立為巨磊企業社名義，被告甲○○依其指示而
      為交車，並無不當等語。經查，證人即合迪公司承辦人丁
      ○○在本院結證稱：我在6月13日上午十點多，我有撥電
      話給甲○○先生，問他林冠良是否有來訂購壹台車的事實
      ，因為我手上有林冠良向台承公司訂車的訂購單，我要確
      認是否屬實。印象中我有問吳經理：林冠良有沒有提到要
      靠行在哪一家公司，吳經理表示不清楚林冠良要靠哪一家
      ，我有告訴他林冠良要靠在峻榮公司，我要送件了，時間
      很久了，我印象中有告訴他。6月16日早上我是打電話跟
      吳先生說今天下午要撥款了，只有說這句話，（法官：有
      無與吳經理提到發票要開給誰，以及車籍資料要給何人？
      ）都沒有等語（見本件第99-100頁），惟被告否認丁○○
      曾在94年6月13日與其聯絡及說明上開內容，是證人上開
      部分證言是否正確無誤，尚待確認，縱認丁○○確有在94
      年6月13日打電話與被告甲○○聯絡，然其作證時並表明
      因「時間很久」，「印象中」有在當日電話談話中告知被
      告甲○○關於林冠良欲將車輛靠行於原告之事，惟證人之
      記憶是否正確無誤，恐非無疑，況縱認其確曾於上開電話
      中告知被告甲○○關於林冠良欲將車輛靠行於原告之事，
      然查，被告台承公司履行系爭買賣契約義務固應善盡出賣
      人之注意義務，而本件買賣契約之相對人係林冠良，至於
      原告與林冠良有約定欲訂定靠行契約之關係，但原告與被
      告台承公司間並無任何法律關係，而合迪公司雖曾將350
      萬元逕匯與被告台承公司，惟合迪公司係基於與原告、林
      冠良間之契約關係而為對被告台承公司為第三人給付，合
      迪公司與被告台承公司間亦無法律上之契約關係，是依上
      開說明，被告台承公司依買賣契約僅須對林冠良負出賣人
      之注意義務，亦即被告甲○○辦理上開業務，其既已遵照
      買受人林冠良之要求將發票買受人開立為林冠良表明欲靠
      行之巨磊企業社名義，且依林冠良指示交付車輛、發票及
      車籍資料，即已善盡履行其出賣人之注意義務，原告或合
      迪公司既均未向被告表明應將車籍資料、發票交付原告或
      合迪公司，則林冠良於交車時既向被告甲○○表明將靠行
      於巨磊企業社，並攜同該企業社之營利事業登記證與大、
      小章當場簽立訂購單，則被告甲○○依買受人林冠良之指
      示辦理，並無不當之處，至於林冠良與原告、合迪公司間
      所約定之相互間權利義務關係為何，係三者之間相互之內
      部關係，不得據以拘束被告台承公司及承辦人甲○○。另
      原告主張民間車輛買賣公司、貸款公司、貨運行（交通公
      司）對類似此交易之買賣交易慣例為買受人於給付價金後
      ，出賣人即應與付款人（此指貸款公司）詳細核對相關資
      料，並查核所開立發票是否與實際貸款人（車輛登記名義
      人）同一，出賣人應要求買受人出示貸款契約文件，誠實
      核對相關貸款文件資料始能確認車籍資料應交付予何人，
      發票才不會誤開，被告公司與合迪公司自往迄今業有多次
      買賣交易行為，應深知上開慣例云云，惟被告否認有上開
      交易慣例，證人丁○○則證稱：以前有和吳經理處理過類
      似的業務，但大部分車子都是靠行在吳經理的公司等語，
      經本院詢以：以前有無做過靠行在其他公司，而車主向台
      承公司買車的貸款業務？證人則答稱：要回去查資料才知
      道等語（見本卷第100頁），是由證人證言可知，其處理
      類似業務多係被告甲○○的公司即為被靠行公司之情形，
      則該情形下，被告甲○○係同時負責處理出賣人及登記名
      義人之業務，與本案情形不同，是不能證明被告公司與合
      迪公司自往迄今業有多次類似本案之買賣交易行為而深知
      上開慣例，原告亦未舉證證明在本案之情形，被告甲○○
      有違反何種注意義務，或違反何項之保護他人之法律之情
      形，因而致原告受損害，是本件情形，尚不能證明被告甲
      ○○應負侵權責任，原告主張被告甲○○違反保護他人之
      法律，致原告受損害，並不足採。原告因而主張被告台承
      公司亦應依法負連帶責任，亦無可採。
　四、從而，原告依侵權行為損害賠償請求權，請求被告連帶賠
　　　償原告350萬元，暨自聲明（請）暨準備書狀（一）繕本
　　　送達翌日即94年10月28日起至清償日止，按年息百分之5
　　　計算之利息，即無理由，應予駁回。原告之訴既經駁回，
　　　其假執行之聲請亦失所依據，併應駁回。
陸、訴訟費用之依據：民事訴訟法第78條。
中　　華　　民　　國　　94　　年　　11　　月　　30　　日
                  民事第三庭    法  官　張瑞蘭
正本係照原本作成。
如對本判決上訴，須於判決送達後20日內向本院提出上訴狀。
中　　華　　民　　國　　94　　年　　11　　月　　30　　日
                                書記官　陳惠鈴
